【裁判字號】    89,上易,1985
【裁判日期】    890407
【裁判案由】    違反區域計畫法
【裁判全文】
臺灣高等法院刑事判決                          八十九年度上易字第一九八五號
    上  訴  人  臺灣板橋地方法院檢察署檢察官
    被      告  丙○○
                甲○○
                丁○○
                乙○○○
右上訴人因被告違反區域計畫法案件，不服臺灣板橋地方法院八十九年度易字第四六
二一號，中華民國八十九年四月七日第一審判決（起訴案號：臺灣板橋地方法院檢察
署：八十八年度偵字第一九二七六號）提起上訴，本院判決如左：
    主    文
上訴駁回。
    理    由
一、公訴意旨略以：丙○○、甲○○、丁○○、乙○○○（起訴書誤載為鄭呂美麗）
    均係坐落台北縣三峽鎮○○段紫微小段一九０之三五地號土地所有權人，明知該
    筆土地業經台北縣政府公告編定為山坡地保育區林業用地，非經主管機關之許可
    ，不得為林業用途以外之使用，竟於民國（下同）八十八年一月某日起，遭人任
    意傾倒廢棄物，嗣經台北縣政府於八十八年三月十五日以八八北府地四字第九０
    七九二函令土地所有權人即丙○○、甲○○、丁○○、乙○○○於文到後十五日
    內恢復土地原狀使用，詎屆期經台北縣三峽鎮公所查報，仍未恢復土地原狀使用
    ，因認被告丙○○、甲○○、丁○○、乙○○○四人共同違反區域計畫法第十五
    條第一項、第二十一條規定，均涉有同法第二十二條不依限變更土地使用恢復土
    地原狀之罪嫌云云。
二、按犯罪事實應依證據認定之，無證據不得推定其犯罪事實；又不能證明被告犯罪
    者，應諭知無罪之判決，刑事訴訟法第一百五十四條、第三百零一條第一項前段
    分別定有明文。又認定不利於被告之事實，須依積極證據，苟積極證據不足為不
    利被告事實之認定時，即應為有利於被告之認定，更不必有何有利之證據；另事
    實之認定，應憑證據，如未能發現相當證據，或證據不足以證明，自不得以推測
    或擬制之方法，以為裁判基礎，最高法院分別著有三十年上字第八一六號、四十
    年台上字第八六號分別著有判例。又行為非出於故意或過失者，不罰；過失行為
    之處罰，以有特別規定者為限；刑法第十二條亦定有明文。復按區域計畫法公告
    實施後，不屬區域計畫法第十一條之非都市土地，應由有關直轄市或縣（市）政
    府，按照非都市土地分區使用計畫，製定非都市土地使用分區圖，並編定各種使
    用地，報經上級主管機關核備後，實施管制，變更之程序亦同，其管制規則，由
    中央主管機關定之；違反前開規定管制使用土地者，該管直轄市、縣（市）政府
    得限期令其變更使用或拆除其建物恢復原狀；又違反前項規定不依限變更土地使
    用或拆除建築物恢復土地原狀者，除依行政執行法辦理外，並得處六個月以下有
    期徒刑、拘役或科三千元以下罰金；區域計畫法第十五條第一項、第二十一條、
    第二十二條分別定有明文。且依區域計畫法第二十二條之規定，必須以行為人故
    意違反同法第十五條第一項直轄市、縣（市）政府對非都市土地之分區使用管制
    而使用土地，經該管縣市政府依同法第二十一條規定限期令其變更使用或拆除其
    建築物恢復原狀，而不依限變更土地使用或拆除建築物而恢復土地原狀為其構成
    要件。
三、本件公訴意旨認被告丙○○、甲○○、丁○○、乙○○○共同涉有違反區域計劃
    法罪嫌，無非以被告丙○○、甲○○、丁○○、乙○○○所有前開土地確遭人傾
    倒廢棄物，經台北縣政府函令被告等於文到十五日內恢復土地原狀使用，惟屆期
    經台北縣三峽鎮公所查報，被告等仍未恢復土地原狀使用，並引台北縣政府、台
    北縣三峽鎮公所有關函文為其論據；訊據被告丙○○、甲○○、丁○○、乙○○○固不否認其等為台北縣三峽鎮○○段紫微小段一九０之三五地號土地共有人，
    該土地確曾遭人傾倒廢棄物，並經台北縣政府以（八八）北府第四字第九０七九
    二號函令要求其等於文到十五日內恢復土地原狀使用，惟該土地迄未恢復原狀等
    情，惟均堅決否認其等有何違反區域計畫法犯行，均辯稱：其等係共同購買土地
    開發，後因經台北縣政府公告編定為山坡地保育區林業用地，非經主管機關之許
    可，不得為林業用途以外之使用，故未加以開發使用，後因台北縣三峽鎮公所在
    該土地開闢產業道路，始遭不詳人士傾倒廢棄物，因其等平日均住於台北縣中和
    市及桃園市，甚少至該處查看，並不知係何人所無故傾倒，後接獲台北縣政府通
    知始知情，後即前往台北縣三峽鎮公所與公所秘書協商，表示其等可僱工清理，
    惟請求公所能提供該廢棄物之棄置場所，但為公所所拒絕，復再請求鎮公所指派
    清潔隊前往處理，亦經表示清潔隊無法處理私人土地上之廢棄物而遭拒絕，嗣復
    請求鎮公所准許其等在該土地外圍架圍籬以防止再遭傾倒廢棄物，亦因非屬林業
    使用而不准，其等經多方設法均無法處理而非拒不處理，且該土地所以遭傾倒廢
    棄物，係因政府將產業道路拓寬所致，復執法不嚴遭人任意傾倒廢棄物而未查緝
    ，其等有人處理亦遭拒絕，不知如何處理，豈可逕認其等違反區域計畫法而加以
    刑事處罰等語。
四、經查：
(一)被告丙○○、甲○○、丁○○、乙○○○所共有之坐落台北縣三峽鎮○○段紫微
    小段一九０之三五地號土地，業經台北縣政府公告編定為山坡地保育區林業用地
    ，非經主管機關之許可，不得為林業用途以外之使用等情，固為被告丙○○、甲○○、丁○○、乙○○○所是承，復有台北縣政府八十八年四月二十三日（八八
    ）北府地四字第一四九０七０號函乙份在卷可稽。惟該土地上嗣遭不詳人士傾倒
    廢棄物，經台北縣三峽鎮公所查報後，呈由台北縣政府於八十八年三月十五日以
    （八八）北府地四字第九０七九二號函令該土地所有權人即被告甲○○、丙○○
    、丁○○、乙○○○四人，於文到十五日內恢復該土地原狀使用，屆期後，經台
    北縣三峽鎮公所查報，該被告仍未依函示內容恢復該土地原狀之事實，亦有土地
    登記謄本乙份、台北縣三峽鎮公所八十八年三月六日（八七）北縣峽民字第三六
    二三號函及函附之台北縣三峽鎮非都市土地違反使用編定觀查及處理表各乙份、
    台北縣三峽鎮八十八年四月二十日（八八）北縣峽民字第四八九一號函乙份，及
    函附之照片二張、台北縣政府八十八年三月十五日（八八）北府地四字第九０七
    九二號函乙份、掛號郵件收件回執乙張、台北縣政府八十八年十月二十日（八八
    ）北府地四字第三九八九六九號函乙份及函附之現場照片二張在卷可稽，被告丙○○、甲○○、丁○○、乙○○○亦均承稱該情無訛。然查該坐落台北縣三峽鎮
    ○○段紫微小段一九０之三五地號土地上之廢棄物，並非被告丙○○、甲○○、
    丁○○、乙○○○四人或同意第三人所任意傾倒，而係遭不詳姓名年籍之人士利
    用被告等四人住居所均未設於台北縣三峽鎮（見被告等住所欄所載）之機會，伺
    機所任意傾倒等情，亦經台北縣政府三峽鎮公所及臺北縣政府函述在卷，有台北
    縣三峽鎮公所八十八年三月六日（八七）北縣峽民字第三六二三號函及函附之台
    北縣三峽鎮非都市土地違反使用編定觀查及處理表各乙份，台北縣政府八十八年
    四月二十三日（八八）北府地四字第一四九０七０號函乙份附卷可按，足徵該土
    地上所棄置之廢棄物，應非被告丙○○、甲○○、丁○○、乙○○○等四人所傾
    倒者無訛。
(二)依區域計劃法第十五條第一項規定：區域計畫公告實施後，不屬區域計畫法第十
    一條之非都市土地，應由有關直轄市或縣（市）政府，按照非都市土地分區使用
    計畫，製定非都市土地使用分區圖，並編定各種使用地，報經上級主管機關核備
    後，實施管制，變更之程序亦同，其管制規則，由中央主管機關定之。另依同法
    第二十一條固亦規定：違反第十五條第一項之管制使用土地者，該管直轄市、縣
    （市）政府得限期令其變更使用或拆除其建物恢復原狀。然依區域計劃法第二十
    一條規定所示，該管直轄市、縣（市）政府得限期令變更使用或拆除其建築物恢
    復原狀者，係以違反同法第十五條第一項管制使用土地之行為者為限，洵屬當然
    之解釋，本件被告丙○○、甲○○、丁○○、乙○○○固係該土地之共有人，惟
    其等既未在該土地上傾倒廢棄物或同意他人傾倒，即非違反前開管制規定之行為
    人，台北縣政府是否得援引區域計劃法第十五條第一項、第二十一條之規定函令
    被告等於文到後十五日內恢復該土地之原狀，將棄置在該土地上之廢棄物清除即
    非無議。且被告等於台北縣政府函令其等恢復該土地原狀後，即欲僱用挖土機等
    機械清除該棄置之廢棄物，惟因該道路兩側因設有「紐澤西護欄」，致挖土機無
    法進入清除，且前往與台北縣三峽鎮公所請求該公所環保單位能協助清除，亦遭
    拒絕，遂向台北縣政府陳情要求台北縣政府能協調縣內相關單位協助解決，惟經
    台北縣政府將陳情函轉台北縣三峽鎮公所解決後，經該公所函復該所清潔隊無法
    接受私人委託代為清理垃圾為由，再由台北縣地政局函請該府環境保護局處理，
    嗣即經該府將被告等四人涉有違反區域計劃法規定函送檢察官偵查，亦有被告等
    陳情函乙份、台北縣地政局（八八）北地四字第三０六二號函乙份、台北縣政府
    八十八年四月二十三日（八八）北府地四字第一四九０七０號函乙份在卷可憑，
    足認被告等於接獲台北縣政府要求恢復原狀之來函後，即積極尋求清除該土地上
    廢棄物之方法，嗣因主、客觀因素之扞格，致無法順利清除該批廢棄物，於陳情
    政府機關協助處理後亦遭拒絕，被告等既非傾倒該廢棄物之行為人，復無置而不
    清除該廢棄物之行為，移送機關徒以被告等未依限恢復該土地原狀，即指被告等
    有違反區域計劃法第十五條第一項行為，復未依主管機關之函令恢復原狀，而認
    被告等涉有該法第二十二條犯行，即非有據。
五、綜上所論，足徵被告丙○○、甲○○、丁○○、乙○○○所辯均堪採信，此外，
    復查無其他積極事證足資證明被告等確有公訴意旨所指違反區域計劃法犯行，其
    等犯罪自屬均不能證明，原審綜理全案調查証據所得及辯論要旨，據而為被告丙○○、甲○○、丁○○、乙○○○等無罪之諭知，依法洵無不合，檢察官上訴意
    旨仍執陳詞指摘原判決失當，為無理由，應駁回其上訴。
六、據上論斷，應依刑事訴訟法第三百六十八條，判決如主文。
本案經檢察官蔡薰慧到庭執行職務。
中    華    民    國     八十九     年       六      月     二十三     日
                             臺灣高等法院刑事第十六庭
                                 審判長法  官  許  增  男
                                       法  官  蔡  彩  貞
                                       法  官  黃  鴻  昌
右正本證明與原本無異。
不得上訴。
                                      書記官  黃  千  鶴
中    華    民    國     八十九     年       六       月     二十七     日


司法院資訊處製作；財團法人民間司法改革基金會備份。
